【裁判字號】    98,訴,319
【裁判日期】    980730
【裁判案由】    撤銷債權讓與
【裁判全文】
臺灣彰化地方法院民事判決              98年度訴字第319號
原      告  合迪股份有限公司
法定代理人  丙○○
訴訟代理人  戊○○
被      告  延維營造工程有限公司
法定代理人  丁○○
被      告  甲○○
被      告  彰化縣政府
法定代理人  乙○○
上二人共同
訴訟代理人  江銘栗律師
上列當事人間請求撤銷債權讓與事件，本院於民國98年7月23日
言詞辯論終結，判決如下：
    主      文
被告延維營造工程有限公司與被告甲○○間就被告延維公司對於
被告彰化縣政府之「彰化縣伸港鄉戶政事務所、衛生所、分駐所
、消防分隊聯合辦公大樓興建工程」工程款債權於97年6月26日
所為之債權讓與行為應予撤銷。
原告其餘之訴駁回。
訴訟費用新台幣伍萬捌仟捌佰壹拾陸元由被告延維營造工程有限
公司與被告甲○○共同負擔。
    事實及理由
一、被告延維營造工程有限公司（下簡稱延維公司）經合法通知
    ，無正當理由未於言詞辯論期日到場，查無民事訴訟法第38
    6條各款所列情形，爰依原告聲請，由其一造辯論而為判決
    。
二、本件原告起訴時係依民法第244條第2項規定，請求撤銷被告
    延維公司與甲○○間於97年6月26日所為就被告延維公司對
    於被告彰化縣政府工程款請求權之債權讓與行為，訴之聲明
    第二項並請求被告彰化縣政府應於工程款屆期時，在新台幣
    （下同）1,458,400元及4,373,600元暨均自97年6月7日起至
    清償日止按年息百分之二十計算之利息範圍內，給付予被告
    延維公司，並交由原告受領。於起訴狀達被告後，原告於98
    年4月28日本院審理中，另以書狀追加訴之聲明第三項：被
    告甲○○於民國97年6月26日起，自被告彰化縣政府受領之
    金錢債權（工程款債權）應回復原狀，嗣於98年5月21日言
    詞辯論期日時撤回訴之聲明第二項，本件原告訴之聲明第三
    項之請求，為訴之追加，被告於訴之追加無異議而為本案之
    言詞辯論，且因原告請求之基礎事實係屬同一，合於民事訴
    訟法第255條第1項第2款、第2項之規定，應予准許，合先敘
    明。
三、本件原告起訴主張：原告執有被告延維公司及訴外人曹榮裕
    、丁○○等三人分別於96年10月3日、97年3月19日共同簽發
    、面額新臺幣（下同）2,752,000元及4,771,200元、到期日
    均為97年6月7日，並免作成拒絕證書之本票共二紙，詎屆期
    為付款之提示，僅部分付款，仍有476萬元未獲付款，迭經
    催討均置之不理，經聲請支付命令由鈞院以97年度司促字第
    12191、12190號裁定確定在案。原告為保債權之受償，以上
    開二筆本票債權聲請鈞院核發假扣押民事裁定後，並辦理提
    存及聲請假扣押強制執行，就被告延維公司對被告彰化縣政
    府之「彰化縣伸港鄉戶政事務所、衛生所、分駐所、消防分
    隊聯合辦公大樓興建工程」（簡稱伸港鄉聯合大樓工程）工
    程款債權，經鈞院分別以97年度執全清字第826號、97年度
    執全甲字第871號發給扣押執行命令在案，惟被告延維公司
    僅支付1萬元後便即分文未償，被告甲○○、延維公司等二
    人在原告就第1筆本票債權於97年6月23日完成假扣押執行後
    ，為防止工程款債權遭執行扣押，遂於97年6月26日訂立債
    權讓與契約，由被告延維公司將對被告彰化縣政府之上開工
    程款轉讓予被告甲○○，致原告第2筆本票債權於97年6月30
    日所為之假扣押執行遭被告甲○○對該扣押命令提起第三人
    異議之訴，經鈞院以97年訴字第563號判決97年度執全甲字
    第871號之執行程序應予撤銷，致原告之債權無從受償，被
    告延維公司對外所簽發之票據自97年6月4日起便因存款不足
    遭退票，截至98年3月25日止，已有60張退票未註銷，金額
    共計29,732,727元，且其名下已無財產足供清償其債務，而
    債權讓與前，被告甲○○、延維公司均知悉工程款遭扣押一
    事，被告延維公司為債權讓與行為而減少財產時，其資產、
    信用、勞務等已無力清償債務，且被告甲○○於鈞院97年度
    訴字第616號撤銷債權讓與事件中自承被告延維公司大小章
    、或花壇農會帳戶存摺、印鑑章均由其在保管，依此被告彰
    化縣政府支付之工程款撥入被告延維公司於花壇農會帳戶後
    ，被告甲○○即可自由領取，並無成立與被告延為公司成立
    債權讓與契約之必要，顯見被告甲○○知悉該工程款遭他債
    權人扣押，始須另訂債權轉讓契約。綜上，原告依民法第24
    4條第2項規定，請求撤銷被告延維公司與被告甲○○間之債
    權讓與行為等語。並聲明：(一)被告延維公司與被告甲○○就
    被告延維公司於被告彰化縣政府之工程款債權（含工程款、
    解約金、保固金、押標金、履約保證金、保留金）於97年6
    月26日所為之債權讓與行為應予撤銷；(二)被告甲○○於97年
    6月26日起，自被告彰化縣政府受領之金錢債權（工程款債
    權）應回復原狀；(三)訴訟費用由被告連帶負擔。
四、被告則以：
  (一)被告甲○○部分：被告延維公司承攬系爭伸港鄉聯合大樓興
    建工程之工程款債權，業於97年6月26日完成債權讓與予被
    告甲○○，此有債權移轉契約書可證，而原告另一筆債權即
    鈞院97年度執全字第871號裁定之債權於97年6月30日向鈞院
    聲請假扣押，係在系爭工程債權讓與之後，故於97年6月18
    日被告彰化縣政府通知工程款遭扣押後，於97年6月26日完
    成前揭債權讓與行為，被告甲○○尚不知有原告所指鈞院97
    年度執全字第871號裁定之債權存在，故要與民法第244條第
    2項之規定不符，再按債權讓與係屬準物權行為具獨立性，
    於讓與契約發生效力時，債權即移轉於受讓人，其原因關係
    之存否，於既已成立生效之債權讓與契約並無影響。是以債
    權讓與為清償債務之方法，縱其債務不存在，亦僅生讓與人
    得否請求受讓人返還不當得利之問題，要難謂其不生債權移
    轉之效力，此有最高法院所著92年度台上字第624號裁判要
    旨可參，系爭工程係由被告甲○○以被告延維公司之名義發
    包施作，並由被告甲○○墊付前揭工程款，此為原告於鈞院
    97年訴字第563號案件言詞辯論期日自認之事實，更有相關
    支出被告甲○○所簽發之票據存根，及卷附債權轉讓之公證
    契約及所附會算單及支票明係可證，是被告甲○○據以向被
    告彰化縣政府領取工程款，係經被告延維公司同意，自屬有
    據，且本件工程之開銷，及因當時工程物價高漲，早已超過
    得標時預期之物價，且於雙方債權移轉後，被告甲○○亦繼
    續墊付工程款予下包，只是當時債務支票尚未到期且時間緊
    迫，而未及計入。況此部分有無須要扣除已領款項？係被告
    延維公司與被告甲○○雙方結算之問題，其原因關係之存否
    ，於既已成立生效之債權讓與契約並無影響，非民法第297
    條所定債權讓與之生效要件，參諸前揭最高法院所著92年度
    台上字第624號裁判要旨，原告主張撤銷被告甲○○、延維
    公司間之債權移轉行為，依法無據。並聲明：1.原告之訴駁
    回；2.訴訟費用由原告負擔。
  (二)被告彰化縣政府部分：按債務人對第三人之債權，為債務人
    之債權人全體債權之擔保，因此，退步言之，縱被告甲○○
    與延維公司於97年6月26日之系爭工程債權讓與契約遭撤銷
    ，原告亦須經由強制執行程序來主張其權利，原告訴之聲明
    第二項請求被告彰化縣政府將工程款給付被告延維公司，並
    交由原告受領，顯然於法無據，不足採信等語置辯。並聲明
    ：1.原告之訴駁回；2.訴訟費用由原告負擔。
  (三)被告延維公司未於言詞辯論期日到場，亦未提出書狀作何聲
    明或陳述。
三、查原告主張原告執有被告延維公司及訴外人曹榮裕、丁○○
    等三人分別於96年10月3日、97年3月19日共同簽發、面額
    2,752,000元及4,771,200元、到期日均為97年6月7日，並免
    作成拒絕證書之本票共二紙，詎屆期為付款之提示，僅部分
    付款，仍有476萬元未獲付款，迭經催討均置之不理，經聲
    請支付命令由鈞院核發97年度司促字第1219 1、12190號裁
    定確定在案。嗣原告以上開二筆本票債權向鈞院聲請假扣押
    裁定後，並辦理提存及聲請假扣押強制執行被告延維公司對
    被告彰化縣政府之工程款債權，經鈞院分別以97年度執全清
    字第826號、97年度執全甲字第871號發給扣押命令在案，惟
    被告延維公司僅支付1萬元後即分文未償，被告甲○○、延
    維公司等二人在97年6月23日收受原告就第1筆本票債權聲請
    法院核發之假扣押執行命令後，為防止工程款債權遭執行扣
    押，遂於97年6月26日訂立債權讓與契約，由被告延維公司
    將對被告彰化縣政府之工程款轉讓予被告甲○○，致原告第
    2筆本票債權於97年6月30日所為之假扣押執行，遭被告甲○
    ○對該扣押命令提起第三人異議之訴，經本院及台灣高等法
    院台中分院法判決97年度執全甲字第871號之執行程序應予
    撤銷確定在案等情，業據其提出本票、支付命令暨確定證明
    書、假扣押執行命令、本院97年度訴字第563號民事判決、
    台灣高等法院台中分院97年度上易字第413號民事判決、延
    維公司財產歸屬資料清單及96年綜合所得稅各類所得資料清
    單等為證，復為被告所不爭執，原告之上開主張堪信為真。
四、又查，被告延維公司於95年12月29日向彰化縣政府承攬伸港
    鄉聯合大樓工程並訂立承攬契約，該工程業於97年11月26日
    驗收完畢，(一)工程款結算後之金額為49,440,829元（含物調
    整款5,541,960元。(二)保固保證金為877,978元。(三)履約保證
    金為4,416,850元，係由延維公司以設定質權之定期存單繳
    納之。(四)保留款：…1,745,292元，依規定於工程竣工驗收
    合格後，於尾款一併給付。已給付之款項說明如下：(一)第一
    、二期工程款已由延維公司於96年11、12月分別領取9,679,
    842元、10,895,342元。(二)第三、四期工程款則由延維公司
    出具發票後，由甲○○分別於97年10月及98年3月分別領取
    3,559,018元、5,622,422元。(三)履約保證金：已於97年3月
    發給質權消滅通知書，金額為2,208,425元。(四)因違反契約
    規定之罰款及驗收扣款計有525,614元。(五)本院96年度執全
    甲字第425號執行命令，而支付本院1,971,799元。本工程尚
    未給付者說明如下：(一)因債權轉讓及本院、彰化行政執行處
    執行命令致債權尚有爭議，暫緩給付者計有14,535,387元。
    (二)因台電補助款尚未到府，故尚未給付1,773,427元。(三)保
    固保證金877,978元。(四)作為履約保證金之定期存款單，計
    有2,208,425元尚未發給質權消滅通知書等情，此有系爭工
    程契約書、彰化縣政府98年4月6日府工建字第0980073038號
    函附卷可稽。
五、另被告甲○○辯稱：其原與延維公司合夥施作本件工程，惟
    延維公司於95年12月得標後即因公司財務發生困難，在96年
    3月開工後旋即表示退夥，而將工程全部轉由被告甲○○單
    獨施作，並由甲○○代為支付款項予下包廠商，故被告延維
    公司之債權轉讓屬有償行為云云。經查，被告甲○○就其與
    延維公司關於系爭工程有合夥關係存在一事，未據其提出任
    何證據以實其說，且延維公司標得系爭工程後即全部轉由被
    告甲○○施作，非無借牌或違約轉包之嫌；又依被告甲○○
    所提出其與甲○○訂立之債權轉讓契約書後附會算單明細表
    所示，系爭工程之下包廠商約有34家，被告甲○○自承其中
    僅玖佳億工程行及來福行企業有限公司由其與渠等訂立工程
    合約書，合約書所載之業主為延維公司，該合約書是要提供
    給承攬人作為稅務單位查帳之用，其餘廠商均由其以口頭約
    定，整個工程都是甲○○接洽訂約及付款，因要向彰化縣政
    府請款所以其要求廠商於發票抬頭記載延維公司等語，並提
    出工程合約書為證，證人即鑫崇揚建材有限公司負責人張建
    文、版模許欽章（即玖佳億工程行）等則到庭證稱：（張建
    文）彰濱工業區縣府工程是被告甲○○向其買鋼筋，剛剛表
    示甲○○代理延維公司向其買鋼筋的陳述錯誤；（許欽章）
    玖佳億工程行是我太太周金蘭開的，其向李成金承攬伸港鄉
    ○○段、衛生所、地政課、派出所四個單位板模興建工程，
    定作人是延維公司，是甲○○找其施工的，並向他請款等語
    ，而被告甲○○提出廠商出具之證明書十七紙，均載渠等有
    施作延維公司承攬之伸港鄉聯合大樓工程，並由甲○○支付
    工程款等語，因此除玖佳億工程行之外，礙難認定被告甲○
    ○均係代表延維公司與其餘廠商訂立承攬或買賣契約，況發
    票係供報稅之用，發票抬頭可由買受人自行指定，要求出賣
    人填載任何第三人之姓名，因此發票抬頭所載之姓名非必即
    可作為契約當事人之認定，既無證據足以認定各下包廠商係
    與被告延維公司訂立契約，則被告延維公司與各下包廠商間
    並無契約關係存在，自未負有清償工程款或貨款之義務，故
    被告甲○○辯稱其係代償被告延維公司積欠施作系爭工程廠
    商之款項一節顯無足採，惟系爭伸港鄉聯合大樓工程實際上
    確係被告甲○○所施作，縱其與被告延維公司間無合夥或承
    攬契約存在，被告甲○○代被告延維公司施作完成契約金額
    金額高達44,168,500元之系爭工程，難謂無任何對價關係存
    在，是渠等間97年6月26日關於系爭工程款之債權轉讓契約
    應屬有對價關係存在之有償行為，應堪認定。
六、再按債務人所為之有償行為，於行為時明知有損害於債權人
    之權利者，以受益人於受益時亦知其情事者為限，債權人得
    聲請法院撤銷之，民法第244條第2項定有明文。查被告甲○
    ○、延維公司等二人係在97年6月23日收受原告以本票債權
    聲請法院核發97年度執全清字第826號假扣押執行命令，知
    悉原告扣押彰化縣政府系爭工程款債權，發現被告延維公司
    財務出現問題，才要求被告延維公司將該工程債權讓與被告
    甲○○等情，業經被告訴訟代理人在97訴字第616號案件於
    97年8月26日言詞辯論時自承在卷，因此被告延維公司及甲
    ○○於為系爭債權轉讓行為時，顯均明知有損害原告債權之
    情事存在，且債務人之全部財產為全體債權人債權之總擔保
    ，被告延維公司除系爭工程款債權以外已無任何高價值可供
    清償債權人債權之資產存在，又該債權轉讓行為屬不可分者
    不得為一部之撤銷，故原告依民法第244條第2項規定，聲請
    法院撤銷被告延維公司與甲○○間關於系爭工程款之債權轉
    讓行為，法尚無不合。
七、從而，原告依據民法第244條第2項之規定，請求撤銷被告延
    維公司與被告甲○○間就被告延維公司對於被告彰化縣政府
    之伸港鄉聯合大樓興建工程款債權（含工程款、解約金、保
    固金、押標金、履約保證金、保留金）於97年6月26日所為
    之債權讓與行為，洵屬有據，應予准許；至原告另聲明請求
    被告甲○○於97年6月26日起自被告彰化縣政府受領之工程
    款應回復原狀，因未聲明具體之金額及如何回復原狀，故此
    部份之請求則無理由，應予駁回。
八、末民法第244條第2項所規定之撤銷訴權屬形成權，債務人及
    受益人間就此並非負有連帶債務，是原告請求被告等就訴訟
    費用應連帶負擔，洵無所據。本件訴訟費用核為58,816元，
    依法命敗訴之被告延維公司及甲○○共同負擔。
九、訴訟費用之負擔依據：民事訴訟法第79條、第85條第1項。
中    華    民    國    98     年    7    月    30    日
                  民事第一庭    法  官  黃倩玲
以上正本係照原本作成。
如對判決上訴，應於判決送達後20日內向本院提出上訴狀。
中    華    民    國    98     年    7    月    30    日
                                書記官  黃幼華


司法院資訊處製作；財團法人民間司法改革基金會備份。
